最高法院民事判決　　　　　　　　　　　　　　　八十六年度台上字第一五六五號
　　上　訴　人　台北市私立美幼幼稚園
　　法定代理人　吳桂華
　　被 上訴 人　甲○○
右當事人間請求返還土地事件，上訴人對於中華民國八十五年三月十二日台灣高等法
院第二審判決（八十四年度重上字第六五號），提起上訴，本院判決如左：
    主  文
上訴駁回。
第三審訴訟費用由上訴人負擔。
    理  由
本件被上訴人主張：坐落台北市○○區○○段一小段一四六地號土地（以下稱系爭土
地）為伊所有，伊於民國八十二年間始知系爭土地為上訴人無權占有。上訴人雖謂其
占用之系爭土地係受讓自訴外人王李蓮溪，王李蓮溪則於七十四年五月間受讓自第一
審共同被告楊恭聰、王衍防二人。惟楊恭聰、王衍防對於系爭土地並無任何權源，竟
出售系爭土地之使用權與王李蓮溪，自屬侵害伊之權利等情。爰依民法第七百六十七
條前段之規定，求為命上訴人拆除系爭土地上建物，並將系爭土地返還予伊（此部分
原聲明請求上訴人將系爭土地恢復原狀返還與被上訴人，上訴二審後更正用語如上述
）。並依不當得利及侵權行為之法律關係，求為命上訴人給付伊新台幣（以下同）一
百九十五萬三千零三十七元（此部分請求金額原為三百九十萬九千九百四十元，上訴
二審後減縮如上述金額）及加計法定遲延利息，並自八十三年七月一日起至拆屋還地
之日止，按月給付伊四萬三千七百一十六元（此部分請求金額原為六萬三千元，上訴
二審後減縮為三萬三千五百十六元，後再擴張如上述金額）之判決（第一審判決駁回
被上訴人之請求，被上訴人提起上訴。原審改判命上訴人將系爭土地如原判決附圖Ａ
、Ｂ所示部分之建物拆除，將土地返還與被上訴人，及上訴人給付被上訴人四十七萬
二千五百七十二元本息，並自八十三年七月一日起至拆屋還地之日止，按月給付被上
訴人一萬三千四百三十六元，駁回被上訴人其餘之上訴及擴張之訴。被上訴人就其敗
訴部分，未聲明不服，上訴人就其敗訴部分，提起第三審上訴。另被上訴人請求第一
審共同被告楊恭聰、王衍防給付部分，業經判決被上訴人敗訴確定）。
上訴人則以：伊係輾轉經由王李蓮溪及王李蓮溪之前手楊恭聰購買系爭土地之永久使
用權，伊自有使用系爭土地之權利。且系爭土地係一四九號建地對外之通路，系爭土
地為既成道路，有公用地役關係存在，被上訴人應容忍他人通行，伊無侵權行為及不
當得利等語，資為抗辯。
原審依審理之結果，以﹕被上訴人主張系爭土地為其所有，為上訴人所不爭，並有土
地登記謄本附卷可稽（一審卷八頁）。系爭土地如原判決附圖Ａ部分所示面積一百零
四點四二平方公尺，為外有圍牆，上有遮雨棚之建物，如同附圖Ｂ部分所示面積十二
點四八平方公尺，為外有圍牆，內為平台之地上物（上開Ａ、Ｂ部分合計為一百一十
六點九平方公尺，以下簡稱系爭土地Ａ、Ｂ部分），而圍牆外系爭土地尚有如同附圖
Ｃ部分所示面積五點一平方公尺未被上訴人所使用之情，業據原審及第一審法院履勘
現場，分別製有勘驗筆錄在卷可稽，復有臺北市士林地政事務所實地鑑測之土地複丈
成果圖可按，並有照片七張附卷可考（一審卷五九頁、原審卷三八、三九、一三九、
一四○、一四二、一四三頁），被上訴人主張系爭土地Ａ、Ｂ部分為上訴人所占用，
且為上訴人所不爭，自可以採信。查六十八年十一月八日被上訴人與訴外人欣協建設
股份有限公司（以下稱欣協公司）就一四九號建地簽訂合建契約，為兩造所不爭，並
有兩造不爭之合建契約書影本足憑（一審卷三二至三七頁），被上訴人本人亦自認合
建契約真正（原審卷一一○頁），兩造於第一審對該合建契約，亦均表示無意見（一
審卷一五七頁背面），復經證人即代表欣協公司訂約之廖太平證明該契約為真正（一
審卷九六頁背面），系爭合建契約書影本雖非原本，然其內容之真實性，已無可疑。
依該合建契約書第二條約定，及證人廖太平到場所證情節（一審卷九六頁背面），被
上訴人與欣協公司訂立契約時，有約定由被上訴人提供一塊地供作路地出入口之用，
應為事實。惟證人廖太平又證稱：「但後來原告（即被上訴人）又說不要合建，要把
土地賣給我，但公司無意買此土地，就由楊恭聰買下被上訴人之一四九地號土地，並
與公司進行合建計劃，一四六地號因是道路地，沒有過戶。」云云（一審卷九六頁背
面、九七頁），復依楊恭聰於原審八十四年五月三十一日準備程序，及於第一審所述
情形（一審卷八六、八七頁、原審卷九八頁），均係表示被上訴人不願與欣協公司履
行合建契約後，由楊恭聰向被上訴人購買土地後與欣協公司合建，並非楊恭聰繼受被
上訴人與欣協公司合建契約之關係而為合建。被上訴人主張其與欣協公司之合建契約
業已合意解除，應係事實。自不能以被上訴人向欣協公司收受五十萬元之保證金，及
被上訴人與欣協公司所訂之合建契約書第三條內記載有路地出入口之金額，欣協公司
負擔之五分之三部分應於六十八年年底以前付予被上訴人等語，即認為被上訴人已取
得路地出入口之代價，及系爭土地已由被上訴人依該合建契約提供欣協公司為通路。
又楊恭聰雖稱係以每坪一萬三千元向被上訴人購買系爭土地，然卻對於系爭土地之總
價款無法說出，且對於付款之情形，亦付之闕如。證人廖太平亦證稱：「我沒有看到
，也沒有聽到原告（即被上訴人）與楊恭聰談到一四六地號之買賣」（一審卷九七頁
背面），足見楊恭聰所稱其向被上訴人購買系爭土地，不足採信。楊恭聰既未能證明
曾向被上訴人購買系爭土地，而且被上訴人與欣協公司之合建已不履行，被上訴人焉
有提供系爭土地供他人永久使用之理？此外，雖有被上訴人名義出具之道路使用同意
書（原審卷三四、三五頁）供楊恭聰等人向臺北市政府工務局申請建造執照，但該道
路使用同意書之真正為被上訴人所否認，且其上之簽名與印文俱與被上訴人在卷宗內
附件之各頁簽章不同，上訴人又未舉證證明上開道路使用同意書為真正，即難認該道
路使用同意書為真正。因此，不能以臺北市政府工務局建造執照內附有被上訴人之道
路使用同意書，即認為被上訴人有出具該道路使用同意書。縱然上開道路使用同意書
為真，而該同意書內容，亦無土地永久使用權之記載，僅係為施工之用，對外打通３
．５Ｍ寬施工道路與現有道路銜接而已，上訴人抗辯被上訴人已讓售系爭土地之永久
使用權與楊恭聰，顯無依據。復查，一四九號建地上之建物門牌號碼為臺北市○○路
四二號，該克強路四二號建物對外自有克強路可為通路，又克強路係於七十年三月二
十五日開工，七十年十二月三十一日完竣，有臺北市政府工務局八十四年八月二日
北市建字第一五九八六號函在卷可稽（原審卷一二○頁），足見系爭土地縱然由被上
訴人提供予楊恭聰等人建屋時對外聯絡之通路，亦應於克強路開闢完成時，目的業已
定成，上訴人抗辯系爭土地係一四九號建地對外連絡之唯一通路，並不可採。另上訴
人抗辯，系爭土地為既成道路，有公用地役關係存在，被上訴人有容忍他人通行義務
，不得請求返還系爭土地，亦無可採。再由楊恭聰與訴外人王李蓮溪所訂之不動產買
賣契約書特別約定事項第三項約定內容觀之（一審卷七三頁），王李蓮溪向楊恭聰買
受系爭土地Ａ、Ｂ部分之使用權，即對於該土地非楊恭聰所有，並對於楊恭聰是否有
權出售該土地之使用權置疑，否則不會有上開之約定，而迄今上訴人非但未能提出楊
恭聰有交付得使用系爭土地之任何證明文件，亦未能舉證證明楊恭聰在系爭土地Ａ、
Ｂ部分有永久使用權存在之事實。從而，上訴人抗辯其在系爭土地Ａ、Ｂ部分有土地
永久使用權存在，不能採信。上訴人占用系爭土地Ａ、Ｂ部分並無正當權源，應為事
實。又被上訴人主張上訴人係自七十四年五月八日起占用該土地，為上訴人所不爭執
，被上訴人依民法第七百六十七條前段規定本於所有權作用，請求上訴人拆除系爭土
地Ａ、Ｂ部分上地上建物，並將該土地返還予被上訴人，即有理由，應予准許。又被
上訴人主張上訴人自始無法律上之原因，而占用系爭土地，受有相當於租金之利益，
其受有損害，依不當得利法律關係請求上訴人返還不當得利，自屬有據。惟上訴人為
時效完成之抗辯，被上訴人自僅得請求返還五年之相當於租金之利益。被上訴人係於
八十三年四月十一日起訴，其請求權應自八十三年四月十一日向前回溯五年，即應自
七十八年四月十一日起算。系爭土地公告地價：七十六年七月一日起至八十年六月三
十日止為一萬五千元、八十年七月一日起至八十三年六月三十日止為三萬一千元、八
十三年七月一日起為四萬三千一百元（原審卷九○頁）。依平均地權條例第十六條前
段規定，以公告地價百分之八十為其申報地價。又依土地法第一百零五條準用同法第
九十七條第一項規定房屋租金以不超過土地申報價額年息百分之十為限，斟酌系爭土
地為道路預定地，及位居巷道之地理環境，交通狀況等情，認以年息百分之四計算為
適當。計算結果，上訴人應返還之不當得利合計為四十七萬二千五百七十二元。及自
八十三年七月一日起至拆屋還地之日止按月應返還一萬三千四百三十六元。從而，被
上訴人本於不當得利之法律關係請求上訴人給付四十七萬二千五百七十二元及加計法
定遲延利息，暨自八十三年七月一日起至拆屋還地之日止，按月給付被上訴人一萬三
千四百三十六元，為有理由，應予准許。被上訴人以不當得利之請求，已認為有理由
，其另以侵權行為法律關係請求，即不再為審酌。爰將第一審就上開應准許部分所為
被上訴人敗訴之判決廢棄，改判如其聲明，經核於法並無違背。上訴論旨，係就原審
取捨證據、認定事實之職權行使，指摘原判決其敗訴部分不當，求予廢棄，非有理由
。又本件被上訴人請求拆屋還地部分，原聲明係請求上訴人將系爭土地恢復原狀返還
與被上訴人，後更正為請求上訴人將系爭土地上之建物拆除，將土地返還與被上訴人
。僅係聲明用語之更正，不生訴之變更或追加之問題，併此明。
據上論結，本件上訴為無理由。依民事訴訟法第四百八十一條、第四百四十九條第一
項、第七十八條，判決如主文。
中      華      民      國    八十六    年      五      月     十六     日
                              最高法院民事第二庭
                                  審判長法官  曾  桂  香
                                        法官  劉  延  村
                                        法官  徐  璧  湖
                                        法官  劉  福  聲
                                        法官  袁  再  興
      右正本證明與原本無異
                                              書  記  官
中      華      民      國    八十六    年      五      月              日
